【裁判字號】    89,上易,1113
【裁判日期】    891018
【裁判案由】    詐欺
【裁判全文】
臺灣高等法院高雄分院刑事判決                  八十九年度上易字第一一一三號
      上  訴  人
      即  被  告  丁○○
      選任辯護人  許清連  律師
右上訴人因詐欺案件，不服臺灣高雄地方法院八十八年度易字第二七七號中華民國
八十九年五月三日第一審判決（起訴案號：臺灣高雄地方法院檢察署八十七年度偵緝
字第一三九○號、第一四二七號、第一四二八號），提起上訴，本院判決如左：
      主      文
原判決關於丁○○部分撤銷。
丁○○連續意圖為自己不法之所有，以詐術使人將本人之物交付，處有期徒刑參年。
      事      實
一、丁○○於民國七十五年間因詐欺罪，經台灣高等法院台南分院判處有期徒刑一年
    二月確定，於七十七年四月二十二日執行完畢（不構成累犯）。其於八十二年間
    明知自己經濟困頓，已陷於週轉不靈，竟基於意圖為自己不法所有之概括犯意，
    於八十三年一月間，分別向乙○○、丙○○佯稱其向案外人陳清文購買高雄縣大
    樹鄉之土地，及在南投山區蓋遊覽住宿用之小木屋極需資金調度，至所借款項俟
    購買土地完成向銀行設定抵押貸款後即可還款為由，連續向乙○○借款，其中一
    筆較大之款項為新台幣（下同）五百萬元（乙○○以自己之房地向銀行設定抵押
    貸款，利息由丁○○繳納），最後一筆為八十萬元，先後共借九百九十萬元，向
    丙○○借款八百萬元，乙○○、丙○○等因見丁○○提出陳清文之土地權狀、買
    賣合約等資料，不疑有它而先後連續同意借款給丁○○，詎其後始終未見陳清文
    將土地過戶給丁○○，且進而發現丁○○與陳清文均列為債務人，陳清文並為義
    務人，將陳清文所有坐落在高雄縣大樹鄉○○段之三筆地號土地（高雄縣大樹鄉
    ○○段一五四之三八二、三九三、三九七），於八十四年一月二十六日以林嘉男
    為權利人設定一千二百萬元之抵押權登記，並在完成設定取得一千二百萬元借款
    後，舉家遷移避匿無蹤，乙○○、丙○○屢經催討無著，始知被騙。
二、案經被害人乙○○、丙○○訴請臺灣高雄地方法院檢察署檢察官偵查起訴。
      理      由
一、上訴人即被告丁○○於原審坦承於右揭時地有向乙○○借款九百九十萬元，向丙○○借款八百萬元之事實不諱，惟矢口否認有何詐欺犯行，辯稱：上開借款因我
    購買土地之貸款無法辦成，始無法如期清償告訴人，該借款我經告訴人乙○○、
    丙○○同意才將借款轉做共同經營三立休閒渡假開發有限甲司（下稱三立甲司）
    之投資款，當初該甲司目的是向陳清文買大樹鄉的土地，再轉租大樹鄉甲所作為
    垃圾掩埋場，後來鄉○○○○路太遠不要了，導致投資案失敗虧損，始無法將資
    金退還告訴人，後來陳清文過世，他家人不承認該土地買賣之事，已把該土地當
    作遺產繼承登記完畢，所以也無法過戶為我們的名義，我自始無詐欺意圖云云。
二、經查：
（一）被告丁○○為清償借款債務而交付予告訴人乙○○、丙○○之支票多紙（金額
      達一千三百七十五萬元，詳參八十四年度偵字第六二八四號偵查卷第三頁至第
      十五頁），其中被告丁○○之妻劉屏英所簽發之高雄市銀行儲蓄部支票，係於
      八十一年九月十日開戶，八十二年間曾有多次退票紀錄，金額高達近千萬元，
      於八十四年二月三日成為拒絕往來戶，其中被告丁○○自己所簽發之第一商業
      銀行支票，係於八十三年十一月二十八日開戶，八十四年一月即有多次退票紀
      錄，於八十四年二月二十四日成為拒絕往來戶，且劉屏英之支票皆交由其夫即
      被告丁○○使用等情，已據被告丁○○、劉屏英二人於偵查中自承在卷，並有
      高雄銀行及第一商業銀行之函文在原審卷第八九頁、第九九頁可稽。被告丁○○自八十二年起即有多次退票紀錄，可見其於八十三年一月間向告訴人乙○○
      、丙○○借款時，即已陷於週轉不靈、經濟困頓之窘境，且被告丁○○之上開
      支票存款帳戶，從開戶至成為拒絕往來戶為止，期間不及三月，是被告丁○○
      明知自己已無清償能力，仍假借名目向告訴人借貸鉅款，其有意圖為自己不法
      所有之犯意，應堪認定。
（二）被告丁○○雖辯稱其向案外人陳清文買大樹鄉的土地，係因要轉租大樹鄉甲所
      作為垃圾掩埋場，後來鄉○○○○路太遠不要了，導致投資案失敗虧損，始無
      法將借款退還告訴人等語，惟其被訴詐欺一案，自八十四年三月份檢察官開始
      偵查至本院八十九年十月四辯論終結為止，其始終未提出向大樹鄉甲所承攬垃
      圾掩埋場之評估計畫、資金使用及契約書等相關資料，其空言辯稱係因投資案
      失敗始導致虧損無法清償告訴人借款等語，尚無可採。另被告丁○○確曾以其
      在南投山區蓋小木屋之投資案缺乏資金為由而向告訴人借款等情，已據告訴人
      乙○○陳明在卷（見八十七年偵緝字第一三九○號卷第十六頁反面），而被告
      丁○○亦始終無法提出其確實參與南投山區蓋小木屋之投資案之相關資料，以
      供本院審酌，是被告丁○○於借款之初，即以不實之投資案向告訴人等詐騙現
      金，堪予認定。
（三）被告丁○○雖提出三立甲司之變更登記事項卡，其上記載乙○○、包王秀枝、
      丙○○三人為甲司之股東，且各出資四百五十萬元等情，惟告訴人乙○○及其
      妻包王秀枝與告訴人丙○○確實未曾同意將上開借款轉作三立甲司之投資入股
      資金等情，已據告訴人乙○○、丙○○陳明在卷，並經證人包王秀枝於原審及
      本院調查中到庭證述屬實（參原審卷第一○四頁、第一三八頁、本院卷第三十
      九頁、第四十頁），且該股東出資之記載亦與被告積欠告訴人之借款數額不符
      ，參以甲司變更登記事項卡所記載三立甲司之營業項目與被告丁○○所述承購
      土地係要開發做為垃圾掩埋場並不相符，是被告丁○○所辯告訴人同意將借款
      轉做三立甲司之投資款等情，亦無足取。
（四）被告丁○○於八十三年一月間即以購買土地投資欠缺資金，俟購買土地完成向
      銀行設定抵押貸款後即可還款為由，而向告訴人借款，惟其始終未曾提出向陳
      清文之購地契約等證明文件，而該土地未曾過戶登記給被告丁○○，參以被告
      丁○○對於已給付多少買賣價金給陳清文，先後所述不一，相互矛盾，且被告
      丁○○與陳清文均列為債務人，陳清文並為義務人，陳清文所有坐落在高雄縣
      大樹鄉○○段之三筆地號土地（高雄縣大樹鄉○○段一五四之三八二、三九三
      、三九七），於八十四年一月二十六日以林嘉男為權利人設定一千二百萬元之
      抵押權登記等情，則有土地登記簿謄本在卷可參，由上開證據觀之，被告丁○○並未有以其名義購買土地之事實，且上開土地於向林嘉男設定抵押權貸得一
      千二百萬元後，被告丁○○亦未清償分文予告訴人，是被告丁○○於借款之初
      ，即有以不實事項詐騙告訴人借款，應堪認定。
（五）綜上所述，被告丁○○隱瞞其財務情形，並以不實事項向告訴人佯稱做為借貸
      理由，致使告訴人陷於錯誤，以為被告丁○○財務狀況健全，而交付借款，顯
      見其有為自己不法所有之意圖，並因其施用上開詐術之結果，而取得告訴人交
      付之借款。足見被告丁○○上開所辯，無非卸責之詞，尚難採信。本案事證明
      確，被告丁○○連續詐欺犯行，洵堪認定。
三、核被告丁○○所為，係犯刑法第三百三十九條第一項之詐欺取財罪。被告向告訴
    人乙○○詐借款項總計九百九十萬元，並非一次為之，係連續分多次詐借，因此
    被告多次向告訴人乙○○詐欺及一次向丙○○詐欺犯行，時間緊接，所犯罪名相
    同，顯係出於概括犯意反覆為之，為連續犯，爰依刑法第五十六條之規定，以一
    罪論，並依法加重其刑。
四、原審就被告丁○○部分，以被告丁○○罪證明確，因予論罪科刑，固非無見；惟
    查：被告丁○○向告訴人包涵琪所借之九百九十萬元，並非一次借款之金額，而
    係連續分為數次詐騙，此業經告訴人包涵琪及被告丁○○所承認，且其中一筆較
    大之款項為五百萬元，係告訴人乙○○於八十三年二月一日以自己之房地向銀行
    設定抵押貸款，利息由丁○○繳納，之後於八十三年四月七日，又以同一筆房地
    向私人設定抵押借八十萬元給被告丁○○，先後共借給被告丁○○九百九十萬元
    ，可見被告丁○○向告訴人乙○○詐欺部分，自應成立連續詐欺，原審認係一次
    詐欺行為，尚有未洽。被告丁○○上訴意旨，仍執前詞，否認犯罪，以上開借款
    係告訴人與被告丁○○一起投資，嗣因虧損，告訴人等始不認帳為由，指摘原判
    決不當云云。然查被告對於向告訴人所借之款項或投資金額多少？已給付土地款
    多少給陳清文？先後所述不一，相互矛盾，足見告訴人等係因被告丁○○之詐騙
    而答應借款給他，可見被告丁○○上訴，為無理由，然原判決關於被告丁○○部
    分既有上開可議之處，自屬無可維持，應由本院將原判決關於被告丁○○部分予
    以撤銷改判。爰審酌被告丁○○已有詐欺前科，經判處有期徒刑一年二月，仍再
    度以不法手段詐騙告訴人財物達近一千八百萬元，自八十三年案發迄今未曾清償
    分文，亦未與告訴人達成和解，而告訴人乙○○以自己之房地向銀行抵押借款五
    百萬元借給被告丁○○，被告丁○○僅繳納幾個月之利息後即置之不理，告訴人
    乙○○之生活因此陷入困境，被告丁○○犯後猶飾詞圖卸，未具悔意等一切情狀
    ，仍量處有期徒刑三年。
據上論斷，應依刑事訴訟法第三百六十九條第一項前段、第三百六十四條、第二百九
十九條第一項前段、刑法第五十六條、第三百三十九條第一項、罰金罰鍰提高標準條
例第一條前段，判決如主文。
本案經檢察官林炳雄到庭執行職務。
中    華    民    國        八十九      年      十      月     十八     日
                臺灣高等法院高雄分院刑事第七庭
                                  審判長法官  王光照
                                        法官  黃仁松
                                        法官  黃壽燕
右正本證明與原本無異。
不得上訴。
                                      書記官  蘇恒仁
中    華    民    國        八十九      年      十      月     十九     日
附錄本判決論罪科刑法條：
刑法第三百三十九條第一項
  意圖為自己或他人不法之所有，以詐術使人將本人或第三人之物交付者，處五年以
  下有期徒刑、拘役或科或併科一千元以下罰金。
                                                                      Ｈ


司法院資訊處製作；財團法人民間司法改革基金會備份。
